ACORDAO-COMPLETO-2415994

ACÓRDÃO 1640/2020 ATA 23/2020 - PLENÁRIO

VISTOS, relatados e discutidos estes autos de representação, com requerimento de medida cautelar, formulada pelo Procurador do Ministério Público Junto ao TCU (MPTCU) Rodrigo Medeiros de Lima, acerca de supostas irregularidades na edição da Portaria 13.474, de 2/6/2020, da Secretaria Especial de Fazenda do Ministério da Economia;
ACORDAM os Ministros do Tribunal de Contas da União, reunidos em sessão de Plenário, ante as razões expostas pelo Relator, em:
9.1. conhecer a representação, com fulcro nos arts. 235 e 237, inciso VII, do Regimento Interno do TCU, e no art. 103, § 1º, da Resolução-TCU 259/2014;
9.2. considerar prejudicado o pedido cautelar e arquivar o processo sem julgamento de mérito, em razão da perda de objeto decorrente da revogação da Portaria 13.474/2020, nos termos do art. 485, VI, do Código de Processo Civil, c/c o art. 298 do Regimento Interno do TCU;
9.3. dar ciência desta deliberação ao representante.

Representação acerca de irregularidades na edição da Portaria 13.474/2020 da Secretaria Especial da Fazenda do Ministério da Economia, que remanejou créditos orçamentários do Programa Bolsa Família (PBF) dirigido à Região Nordeste para a Secretaria de Comunicação da Presidência da República (Secom/PR).

Ministério da Economia.

3. Interessados/Responsáveis: não há.

13.1. Ministros presentes: José Mucio Monteiro (Presidente), Walton Alencar Rodrigues, Benjamin Zymler, Augusto Nardes, Aroldo Cedraz, Raimundo Carreiro, Ana Arraes e Bruno Dantas (Relator).
13.2. Ministros-Substitutos presentes: Augusto Sherman Cavalcanti, Marcos Bemquerer Costa, André Luís de Carvalho e Weder de Oliveira.

BRUNO DANTAS

Adoto como relatório a instrução da auditora da Secretaria de Macroavaliação Governamental (Semag) , que contou com a anuência do titular da unidade (peças 6 e 7) :
"INTRODUÇÃO
Cuidam os autos de representação (peça 1) , com pedido cautelar, da lavra do Procurador do Ministério Público junto ao TCU Rodrigo Medeiros de Lima, a respeito de possíveis irregularidades relacionadas ao remanejamento de créditos orçamentários do Programa Bolsa Família (PBF) , rubrica 'Transferência de Renda Diretamente às Famílias em Condição de Pobreza e Extrema Pobreza (Lei n. 10.836, de 2004) - Na Região Nordeste', para a Secretaria de Comunicação da Presidência da República (Secom/PR) , rubrica 'Comunicação Institucional - Nacional', operacionalizado pela Portaria ME/SEF 13.474, de 2/6/2020.
2.	De acordo com o representante, há indícios de ocorrência de ao menos três irregularidades decorrentes da edição da referida portaria: i) afronta ao 'Teto de Gastos' instituído pela Emenda Constitucional (EC)  95/2016; ii) afronta oblíqua aos requisitos constitucionais para abertura de crédito extraordinário; e iii) vício de motivação/finalidade, considerada a fila de beneficiários aptos ao recebimento do PBF.
EXAME DE ADMISSIBILIDADE
3.	Preliminarmente, registra-se que a presente representação preenche os requisitos de admissibilidade do art. 235 do Regimento Interno do TCU (RITCU) . Trata-se de matéria de competência do TCU, refere-se a ato assinado por gestor sujeito a sua jurisdição e as alegações estão acompanhadas de indícios de ocorrência das possíveis irregularidades e ilegalidades. Ademais, a representação encontra-se redigida em linguagem clara e objetiva e contém nome legível, qualificação e endereço do representante.
4.	Do mesmo modo, estão presentes os pressupostos de legitimidade do representante previstos no art. 237 do mesmo normativo.
5.	Dessa forma, propõe-se conhecer a presente documentação como representação.
EXAME TÉCNICO
6.	 Em 2/6/2020 foi publicada a Portaria 13.474/2020, assinada pelo Secretário Especial de Fazenda do Ministério da Economia, com a finalidade de abrir crédito suplementar, no valor de R$ 83.904.102, para atender à programação 'Comunicação Institucional - Nacional', sob a responsabilidade da Presidência da República. A fonte de recursos para o referido crédito decorreria da anulação da dotação orçamentária 'Transferência de Renda Diretamente às Famílias em Condição de Pobreza e Extrema Pobreza (Lei n. 10.836, de 2004) - Na Região Nordeste', cuja execução compete ao Ministério da Cidadania.
7.	 Como já dito, o representante aponta três possíveis irregularidades na edição do referido ato: i) afronta ao 'Teto de Gastos' instituído pela Emenda Constitucional (EC)  95/2016; ii) afronta oblíqua aos requisitos constitucionais para abertura de crédito extraordinário; e iii) vício de motivação/finalidade, considerada a fila de beneficiários aptos ao recebimento do PBF. As possíveis infrações teriam relação direta com a redução do Programa Bolsa Família em face da instituição do auxílio emergencial, estabelecido pela Lei 13.982/2020, alterada pela Lei 13.998/2020, como medida de proteção social no enfrentamento da calamidade pública, reconhecida pelo Decreto Legislativo 6/2020, decorrente da pandemia de Covid-19.
8.	 O representante explica que a despesa decorrente do auxílio emergencial decorreu da abertura de créditos extraordinários, abertos pelas Medidas Provisórias (MPs)  937 (2/4/2020) , 956 (24/4/2020) e 970 (25/5/2020) . Conforma-se, portanto, ao Novo Regime Fiscal (NRF) , estabelecido na EC 95/2016, por ser uma das exceções constitucionalmente previstas ao Teto de Gastos, nos termos do Ato das Disposições Constitucionais Transitórias (ADCT) , art. 107, § 6º. Para além disso, a referida despesa foi resguardada pelo art. 3º da EC 106/2020, que estabelece tratamento diferenciado para despesas temporárias tendentes a enfrentar a calamidade pública.
9.	 Conforme se depreende do detalhamento do auxílio emergencial (art. 2º da Lei 13.982/2020) , seu escopo e público-alvo apresentam parcial superposição com os do PBF. Dessa forma, a lei previu que, se mais vantajoso aos beneficiários, os valores percebidos a título de auxílio emergencial automaticamente substituiriam aqueles do PBF. Como consequência, era esperada a redução, no mesmo período de vigência do auxílio emergencial, da execução da despesa com o PBF fixada na Lei Orçamentária Anual (LOA) para 2020.
10.	 Por outro lado, prossegue o representante, as atividades de comunicação institucional, destinatárias dos recursos remanejados pela Portaria ME/SEF 13.474/2020, não se enquadrariam nas características constitucionais-legais presentes nos casos de auxílio emergencial, o que levaria à ocorrência das possíveis irregularidade que detalha.
11.	 No que diz respeito à primeira, afronta ao 'Teto de Gastos' instituído pela EC 95/2016, o representante alega que as dotações orçamentárias destinadas ao pagamento do auxílio emergencial, ao substituírem as rubricas relativas ao PBF, tomaram o lugar de despesas submetidas ao 'Teto de Gastos' constitucional. Assim, o 'espaço orçamentário' aberto na dotação ao PBF decorreria da migração temporária de seus beneficiários para o auxílio emergencial, custeado com fontes provenientes de crédito extraordinário.
12.	 Ao lançar mão desse 'espaço', por meio da Portaria ME/SEF 13.474/2020, o Poder Executivo teria, portanto, oportunizado o financiamento de despesas primárias, que obrigatoriamente devem se submeter ao 'Teto de Gastos', 'de forma oblíqua, via crédito extraordinário aberto no contexto de enfrentamento à pandemia do coronavírus' (peça 1, p. 10) . Ou seja, a medida teria viabilizado a ampliação de despesas primárias não relacionadas com o enfrentamento da pandemia, fora das exceções previstas pela EC 95/2016, contornando as restrições impostas pela referida emenda constitucional. 
13.	 Segundo o procurador do MPTCU, o risco de subversão do 'Teto de Gastos' seria ampliado pela informação da Secretaria de Governo da Presidência da República de que a grande maioria dos beneficiários do PBF optou por receber o auxílio emergencial (disponível em: http://www.gov.br/planalto/pt-br/acompanhe-o-planalto/notas-oficiais/2020/nota-oficial-secretaria-de-governo-da-presidencia-da-republica-05-06-2020. Acesso em15/6/2020) . Desse modo, o 'espaço orçamentário' aberto no âmbito do PBF poderia apresentar dimensão muito superior aos valores remanejados pela portaria questionada na representação.
14.	 A segunda possível irregularidade decorrente da edição do referido ato seria a afronta oblíqua aos requisitos relativos a créditos extraordinários. A irregularidade decorreria da lógica explicada nos parágrafos anteriores: a abertura de créditos extraordinários para custear despesas imprevisíveis e urgentes, no contexto de calamidade pública, propiciou dotações excedentes na LOA 2020, as quais, por sua vez, foram utilizadas como fonte para despesas que não se enquadrariam nos requisitos de urgência e imprevisibilidade, constitucionalmente previstos para abertura de crédito extraordinário (Constituição Federal, art. 167, § 3º) .
15.	 Aduz o representante que as ações de publicidade institucional diferem-se das de comunicação de utilidade pública. Invoca os conceitos enunciados no art. 3º, incisos II e III, da Instrução Normativa 1/2018 da Secretaria-Geral da Presidência da República, para explicar que as ações de comunicação de utilidade pública eventualmente poderiam se enquadrar no rol de medidas necessárias ao enfrentamento da situação de calamidade pública, mas o mesmo enquadramento não seria possível para as ações de publicidade institucional.
16.	 A terceira e última possível irregularidade apontada seria vício quanto ao motivo/finalidade do ato administrativo. O representante sustenta que o remanejamento de dotação orçamentária do PBF para ação de publicidade institucional seria contrário ao escopo da MP 929, de 25/3/2020, que abriu crédito extraordinário da ordem de R$ 3,037 bilhões em favor do PBF, no contexto da pandemia. Nas palavras do procurador, 'o paradoxo fica plenamente estabelecido em comparação com a Portaria 13.474/2020 ora impugnada, não se concebendo que ao PBF faltem e sobrem recursos ao mesmo tempo'.
17.	 Outro indício da irregularidade constituiria no fato de haver em torno de 433 mil famílias em fila de espera, por mais de 45 dias, pela liberação dos recursos do programa, concentradas na região Nordeste (indicada como localizador geográfico da ação orçamentária remanejada) . O representante defende que não seria admissível 'a negativa à concessão de novos benefícios àqueles que cumprem os requisitos legais pela eventual decisão política de subfinanciar o programa, especialmente se efetivada pelo cancelamento de dotações lastreadas em recursos financeiros já reservados para tanto na lei orçamentária.' No seu entender, é possível extrair da Lei 10.836/2004, que instituiu o PBF, direitos subjetivos vinculadores do Poder Público, os quais o impediriam de descontinuar o programa 'tão somente pelo cancelamento dos créditos orçamentários a ele destinados, a despeito de a lei que o institui continuar em vigor'.
18.	 Diante das possíveis irregularidades e do risco de lesão ao interesse público, representado pela execução dos créditos orçamentários remanejados, o membro do MPTCU propugnou pela concessão de medida cautelar, inaudita altera parte, para: i) suspender a eficácia da Portaria ME/SEF 13.474/2020; e ii) se determinar à União que se abstenha de transpor recursos do PBF, ainda que sobressalentes, para custeio de despesas primárias não diretamente relacionadas ao enfrentamento da pandemia, 'a fim de evitar o direcionamento, direto ou transverso, de créditos orçamentários extraordinárias (extra-teto) para a expansão de despesas primárias, ao arrepio da EC 95/2016 e com potencial lesão reflexa ao art. 167, § 3º, da Constituição e aos inafastáveis requisitos formadores do ato administrativo'. Caso configuradas as irregularidades, o representante solicita a confirmação dos pedidos cautelares.
Análise
19.	 A representação, de fato, traz elementos que poderiam caracterizar a fumaça do bom direito e o perigo da demora, pressupostos para a emissão da medida liminar suscitada pelo membro do Parquet. No entanto, em 12/6/2020, quatro dias após o protocolo da peça que ensejou a autuação dos presentes autos, foi encaminhado ao Tribunal de Contas da União o Ofício SEI n. 141358/2020/ME (peça 5) , por meio do qual o Ministério da Economia noticia a revogação da Portaria ME/SEF 13.474, de 2/6/2020, antes que produzisse efeitos, por meio da Portaria ME/SEF 13.866, de 9/6/2020. Diante desse elemento fático, vislumbra-se a perda do objeto da primeira medida suscitada no pedido cautelar.
20.	 Em relação à segunda medida, entende-se que a revogação do ato implica a insubsistência do perigo da demora para sua concessão. De todo modo, o provimento da tutela pleiteada permanece pendente de análise no mérito, a qual, por sua vez, necessita de elementos adicionais aos constantes, até o presente momento, nestes autos. As possíveis irregularidades apontadas necessitam ser mais bem analisadas, por acenarem para riscos que devem ser devidamente tratados por esta Corte, no exercício de seu papel de guardiã da responsabilidade fiscal.
21.	 Por um lado, o remanejamento de recursos não acarretaria, per se e sob um ponto de vista estritamente formal, uma irregularidade. Ademais, devem ser consideradas as eventuais dificuldades à gestão orçamentária e financeira que poderiam advir de uma interpretação muito restritiva. Por outro lado, a opção pelo remanejamento, como proposto nos termos da Portaria ME/SEF 13.474/2020, não necessariamente se alinha ao espírito do 'Teto de Gastos' e representaria risco de descumprimento transverso de normas e princípios invocados na representação. Para além disso, há o risco de que medidas semelhantes venham a ser amplamente adotas durante a calamidade pública, com sérios impactos sobre a sustentabilidade fiscal. 
22.	 Da análise do ato à luz de critérios estritamente circunscritos aos procedimentos de abertura de créditos suplementares e remanejamento de recursos entre categorias de programação, conclui-se que a portaria não apresentaria ilegalidade, o que inclusive foi noticiado pelo Ministério da Economia em nota à imprensa de 4/6/2020 (disponível em: https://www.gov.br/economia/pt-br/canais_atendimento/imprensa/notas-a-imprensa/2020/junho/remanejamento-de-dotacoes-orcamentarias-por-meio-da-portaria-no-13-474-2020, acesso em 13/6/2020) .
23.	 Com efeito, o remanejamento de recursos entre dotações orçamentárias constitui procedimento relativamente comum na execução orçamentária, utilizado para viabilizar a suplementação de dotações já existentes (créditos suplementares) ou a obtenção de fonte para novas dotações (créditos especiais) , mas que requer, necessariamente, prévia autorização legislativa (Constituição Federal, art. 167, incisos V e VI) . Nesse sentido, a lei orçamentária anual costuma explicitar, normalmente em seu art. 4º, autorizações para abertura de créditos suplementares por ato próprio do Poder Executivo, desde que atendidas as normas e os limites estabelecidos no caput, que direcionam para a conformação com regras fiscais (metas fiscais, 'Teto de Gastos', eventuais vinculações e impositividade de emendas parlamentares) , bem como as condições que a LOA disciplina a cada exercício. 
24.	 Conforme consta do próprio preâmbulo da Portaria ME/SEF 13.474/2020, a condição prevista na LOA 2020 (Lei 13.978/2020) na qual se enquadraria a abertura do crédito suplementar para atender a ação 'Comunicação Institucional - Nacional' seria a do inciso V, 'suplementação para a recomposição das dotações dos subtítulos integrantes desta Lei até o limite dos valores que constam do respectivo Projeto, mediante a anulação de dotações'. 
25.	 Quanto ao cumprimento das regras fiscais, a portaria em questão estaria dispensada de demonstrar sua compatibilidade com a meta de resultado primário, uma vez que a referida meta foi suspensa pelo Decreto Legislativo 6/2020, enquanto perdurar o estado de calamidade pública. Outrossim, a despesa primária suplementada estaria, prima facie, dentro dos limites estabelecidos pela EC 95/2016, uma vez que a fonte para seu custeio decorre de anulação de dotação, em igual montante, de outra dotação prevista na lei orçamentária.
26.	 Ocorre que, em se tratando de matéria orçamentária, a plena conformidade de determinado ato apenas resta inequívoca após a sua conformação com os princípios e as demais normas que regem o arcabouço normativo das finanças públicas, sobretudo aquelas que impõem limites e condicionantes com vistas à disciplina e à sustentabilidade fiscal, conforme restou assentado nos fundamentos que levaram à prolação do Acórdão 1907/2019-TCU-Plenário, relator min. Raimundo Carreiro. 
27.	 Uma interpretação sistêmica, que leve em conta princípios e normas estruturantes da gestão fiscal responsável, torna-se imprescindível sobretudo no atual contexto de calamidade pública, em que uma série de regras fiscais foi justificadamente suspensa por força do Decreto Legislativo 6/2020 e da EC 106/2020 para fazer frente à pandemia e seus efeitos nas mais diversas áreas. Em tal contexto, a regra do 'Teto de Gastos' resta como um dos únicos instrumentos com força normativa capazes de manter o comprometimento com a higidez das finanças públicas e a sustentabilidade intertemporal das contas públicas. E, como bem lançado na inicial, a análise sistêmica da edição da Portaria ME/SEF 13.474/2020 sugere desalinhamento da medida em relação ao espírito da EC 95/2016, de contenção de despesas primárias, apontando para o risco de fragilização da regra.
28.	 Conforme veiculado na nota à imprensa do Ministério da Economia mencionada anteriormente e apurado em consultas aos sistemas de informação financeira e orçamentária do governo federal, houve uma redução expressiva da execução das despesas do Programa Bolsa Família, caindo de uma média mensal em torno de R$ 2,5 bilhões, de janeiro a março de 2020, para R$ 113,1 milhões em abril, conforme tabela a seguir:
Execução de despesas do Programa Bolsa Família - 2020
	Janeiro
	R$ 2.476.039.000,00

	Fevereiro
	R$ 2.470.677.819,00

	Março
	R$ 2.530.838.900,00

	Abril
	R$ 113.137.782,00

Fonte: Siop.
29.	 Contudo, essa queda não decorreu da diminuição permanente de beneficiários, de uma eventual reestruturação do programa nem de qualquer tipo de ação programada e diretamente voltada para a redução dessa despesa primária. Como detalhado na representação, a redução deveu-se pela migração temporária de beneficiários do PBF para o auxílio emergencial, possibilidade expressamente prevista na lei que instituiu o auxílio.
30.	 Então, a redução da dotação orçamentária destinada ao PBF não apenas pode ser diretamente relacionada à execução da dotação destinada ao auxílio emergencial, como era esperada e foi estimada no 'Relatório de Avaliação de Receitas e Despesas Primárias - 2º Bimestre de 2020', publicado em maio/2020 pela Secretaria Especial de Fazenda do Ministério da Economia (disponível em: https://sisweb.tesouro.gov.br/apex/f?p=2501:9::::9:P9_ID_PUBLICACAO:32916, acesso em 14/6/2020) . Na página 14 do referido relatório, é informada uma economia esperada no PBF da ordem de R$ 2,38 bilhões, 'diante da substituição do benefício do Bolsa Família pelo auxílio emergencial, previsto pela Lei nº  13.982, de 2 de abril de 2020, conforme Nota Técnica nº  2/2020, de 19 de Abril de 2020, da Coordenação-Geral de Orçamento e Finanças do Ministério da Cidadania.'
31.	 Por sua vez, a dotação da despesa com o auxílio emergencial foi autorizada pela abertura de créditos extraordinários, em razão de seu caráter urgente e imprevisível (Constituição Federal, art. 167, § 3º) , os quais, por disposição expressa da EC 95/2016, constituem exceção aos limites estabelecidos pelo 'Teto de Gastos'. Os créditos foram abertos pelas MPs 937, de 2/4/2020 (R$ 98,20 bilhões) , 956, de 24/4/2020 (R$ 27,72 bilhões) , e 970, de 25/5/2020 (R$ 28,72 bilhões) , as quais indicavam como fonte, respectivamente, anulação de dotação destinada aos serviços da dívida pública federal interna e realização de operação de crédito interna (isto é, endividamento) .
32.	 Cotejando-se as datas de publicação das medidas provisórias com a avaliação das estimativas de despesas primárias publicada no 'Relatório de Avaliação de Receitas e Despesas Primárias - 2º Bimestre de 2020', verifica-se que havia a possibilidade de usar a disponibilidade estimada de dotação do PBF como fonte para abertura dos créditos extraordinários relativos à MP 970, de 25/5/2020. A opção por não o fazer e, ao invés disso, utilizar o 'espaço' para suplementar despesas que não se relacionam com o enfrentamento da pandemia de fato não configura uma irregularidade sob um ponto de vista estritamente formal, dado que os limites da EC 95/2016 foram respeitados em sua literalidade. Contudo, representa um risco de subversão e esvaziamento do 'Teto de Gastos', que potencialmente pode levar a União ao estado de insustentabilidade fiscal que a EC 95/2016 procurou evitar.
33.	 Com efeito, a principal finalidade da EC 95/2016 foi estabelecer limites para o crescimento descomedido das despesas primárias, de modo a propiciar o seu alinhamento a uma trajetória de reequilíbrio fiscal e de sustentabilidade da dívida pública no médio e no longo prazos. No entanto, o uso de medidas artificiosas para garantir o cumprimento formal dos limites, que se enquadram nas exceções ao 'Teto de Gastos' previstas no § 6º do art. 107 do ADCT, mas que na prática resultam em aumento de despesas primárias ao largo da regra, contraria o espírito do 'Teto de Gastos' e abala a sua credibilidade como âncora da responsabilidade fiscal. Por essa razão, tais medidas foram duramente rechaçadas pelo relator da prestação de contas do Presidente da República referente a 2019, no relatório e no voto que fundamentaram a emissão do parecer prévio sobre as referidas contas, compondo um dos alertas emitidos ao Poder Executivo.
34.	 Além dos riscos de subversão da regra do 'Teto de Gastos', é preciso esclarecer uma das incoerências apontadas pelo representante, atinente à realização de crédito extraordinário da ordem de R$ 3,037 bilhões em favor do PBF por meio da MP 929, de 25/3/2020.
35.	 A esse respeito, por um lado, reconhece-se que tanto a pandemia como os seus impactos eram imprevisíveis, assim como o seu enfrentamento eram urgentes, o que pode ter, de fato, acarretado um aumento abrupto da demanda pelo PBF e, eventualmente, levado à necessidade de abertura de crédito extraordinário para atendê-la de forma imediata. Por outro lado, contudo, deve ser explicado o fato de um aumento tão acentuado não poder ser suprido por procedimentos ordinários de remanejamento e antecipação da execução orçamentária e financeira, mas, logo em seguida, ser formalmente reconhecida a redução da despesa, no 'Relatório de Avaliação de Receitas e Despesas Primárias - 2º Bimestre de 2020'. Isso porque a operação representa possível risco ao 'Teto de Gastos', visto que aparentemente foi aberto crédito extraordinário para suprir despesa ordinariamente sujeita à regra, abrindo espaço para o aumento de outras dotações.
36.	 Dessa forma, entende-se necessária realização de oitiva do Ministério da Economia para que se manifeste sobre os riscos relacionados às possíveis irregularidades tratadas na representação e esclareça, em especial, a abertura do crédito extraordinário objeto da MP 929, de 25/3/2020, uma vez que a necessidade de ampliação da despesa por medida excepcional não se mostra, a princípio, coerente com a redução da despesa informada no 'Relatório de Avaliação de Receitas e Despesas Primárias - 2º Bimestre de 2020'.
37.	 Por fim, trata-se da incoerência relacionada ao possível vício de motivação/finalidade da portaria em questão. Conforme aponta o representante, foram verificados 433 mil beneficiários habilitados para o recebimento do Bolsa Família, em sua maioria localizados na região Nordeste, à espera da liberação de recursos, ao mesmo tempo em que a dotação foi anulada e remanejada para uma ação orçamentária completamente distinta. 
38.	 Nesse caso, nada obstante a despesa com o PBF ser uma despesa classificada como 'discricionária', isto é, que não tem execução obrigatória da totalidade dos recursos a ela alocados na LOA (diferentemente das despesas 'obrigatórias') , a anulação de dotação enquanto há beneficiários aptos a receber o benefício em fila de espera não parece se coadunar, no mínimo, com o princípio da razoabilidade. Ademais, conforme apontado pelo representante, há uma aparente atuação governamental contraditória com o objetivo fundamental da República Federativa do Brasil de redução das desigualdades regionais (Constituição Federal, art. 3º, inciso III) . 
39.	 Esse ponto é objeto da representação tratada no TC Processo 021.165/2020-3, que também aponta possíveis irregularidades na Portaria ME/SEF 13.474/2020, mas com foco em possível preterição da região Nordeste no remanejamento. Também perpassa o TC Processo 005.998/2020-4, em que se apuram possíveis irregularidades no congelamento de pagamentos no âmbito do Programa Bolsa Família. Dessa forma, propõe-se que que cópias da peça 1 e da presente instrução sejam juntadas ao TC Processo 021.165/2020-3 e ao TC Processo 005.998/2020-4, como subsídios às respectivas análises.
CONCLUSÃO
40.	 Na presente representação, com pedido cautelar, foram analisados elementos apresentados pelo Procurador do MPTCU Rodrigo Medeiros de Lima a respeito de possíveis irregularidades decorrentes da Portaria ME/SEF 13.474, de 2/6/2020, a qual promoveu o remanejamento de créditos orçamentários do Programa Bolsa Família (PBF) , rubrica 'Transferência de Renda Diretamente às Famílias em Condição de Pobreza e Extrema Pobreza (Lei n. 10.836, de 2004) - Na Região Nordeste', para a Secretaria de Comunicação da Presidência da República (Secom/PR) , rubrica 'Comunicação Institucional - Nacional'. Em suma, as possíveis irregularidades seriam referentes a: i) afronta ao 'Teto de Gastos' instituído pela Emenda Constitucional (EC)  95/2016; ii) afronta oblíqua aos requisitos constitucionais para abertura de crédito extraordinário; e iii) vício de motivação/finalidade, considerada a fila de beneficiários aptos ao recebimento do PBF.
41.	 Quanto aos requisitos e pressupostos de admissibilidade, verificou-se a sua adequação aos arts. 235 e 237 do Regimento Interno do TCU, razão pela qual se propõe o seu conhecimento.
42.	 Em 12/6/2020, o Ministério da Economia enviou ao TCU o Ofício SEI n. 141358/2020/ME, em que noticiou a revogação da referida portaria antes que chegasse a produzir efeitos. O fato implica a perda de objeto da primeira medida cautelar pleiteada e a insubsistência do pressuposto do perigo da demora em relação ao segundo pedido. Contudo, o provimento da tutela pleiteada permanece pendente de análise no mérito, devendo ser realizada oitiva para sua apuração. 
43.	 Foram suscitados riscos que devem ser devidamente tratados por esta Corte, no exercício de seu papel de guardiã da responsabilidade fiscal. Se, de um lado, por uma visão estritamente formal, a portaria não representou irregularidade propriamente dita, de outro lado, se analisada sob um ponto de vista sistêmico, integrando os princípios e as garantias tuteladas pelo arcabouço normativo das finanças públicas, de fato medidas semelhantes podem vir a representar riscos à regra do 'Teto de Gastos' e ao equilíbrio intertemporal das contas públicas.
44.	 O remanejamento de dotação do Programa Bolsa Família foi propiciado pela migração de beneficiários do programa para o auxílio emergencial. Por sua vez, a despesa do auxílio emergencial foi autorizada por meio da abertura de créditos extraordinários - que não se sujeita ao 'Teto de Gastos' -, cujas fontes estão associadas a emissão de dívida. 
45.	 Assim, a escolha por utilizar o 'espaço orçamentário' decorrente da redução da execução de despesa do PBF em despesa primária não destinada ao enfrentamento da calamidade pública não se mostra alinhada ao espírito do 'Teto de Gastos', de contenção de despesas primárias. A opção de usar a fonte proveniente das dotações liberadas para os créditos extraordinários parecia mais condizente com a responsabilidade fiscal ao longo do tempo, sobretudo em um cenário em que as projeções já apontam para um déficit primário superior a R$ 700 bilhões para 2020.
46.	Em que pese a revogação da portaria, permanece o risco de que mecanismos semelhantes sejam realizados para ampliar despesas primárias. Para além disso, é preciso esclarecer os fundamentos para abertura de crédito extraordinário em favor do PBF, por meio da MP 929, de 25/3/2020, que aparentemente teria excepcionado do cumprimento do 'Teto de Gastos' despesas que ordinariamente estariam sujeitas aos limites da regra.
47.	 Dessa forma, propõe-se oitiva ao Ministério da Economia para que se manifeste sobre os pontos tratados na representação, com destaque para abertura de crédito extraordinário em favor do PBF, por meio da MP 929, de 25/3/2020, em face do reconhecimento da redução da despesa, no 'Relatório de Avaliação de Receitas e Despesas Primárias - 2º Bimestre de 2020'.
48.	 Por fim, no tocante à existência de beneficiários em fila de espera, em sua maioria localizados na região Nordeste, para o recebimento de recursos do PBF, o que seria condição impeditiva da anulação da dotação, como o ponto está sendo tratado nas representações objeto do TC Processo 021.165/2020-3 e do TC Processo 005.998/2020-4, nas quais são apurados indícios de possível viés discriminatório adotado pelo Governo Federal na alocação de recursos públicos destinados ao Programa Bolsa Família, propõe-se que cópias da peça 1 e da presente instrução sejam juntadas aos respectivos autos, como subsídios às análises realizadas.
PROPOSTA DE ENCAMINHAMENTO
49. Ante o exposto, submetem-se os autos à consideração superior, propondo-se:
a) conhecer a presente documentação como representação, por atender os requisitos de admissibilidade previstos no art. 235 do Regimento Interno do TCU e no art. 103, § 1º, da Resolução-TCU 259/2014;
b) indeferir os pedidos cautelares, em razão da suspensão da Portaria ME/SEF 13.474/2020, que implicou perda do objeto do primeiro pedido e ausência do pressuposto do perigo da demora no segundo pedido;
c) promover, com fulcro no art. 250, inciso V, do Regimento Interno do TCU, a oitiva do Ministério da Economia para que se manifeste, no prazo de 15 (quinze) dias, sobre fatos e riscos relacionados às possíveis irregularidades tratadas na representação e esclareça, em especial, os seguintes pontos:
c.1) abertura do crédito extraordinário objeto da MP 929, de 25/3/2020, uma vez que a necessidade de ampliação da despesa por medida excepcional não se mostra, a princípio, coerente com a redução da despesa informada no 'Relatório de Avaliação de Receitas e Despesas Primárias - 2º Bimestre de 2020';
c.2) eventuais dificuldades associadas à providência pleiteada pelo representante no sentindo de que a União se abstenha de remanejar recursos do Programa Bolsa Família, ainda que sobressalentes, para custeio de despesas primárias não diretamente relacionadas ao enfrentamento da pandemia."
É o relatório.

não há.

Não atuou.

REPRESENTAÇÃO. SUPOSTAS IRREGULARIDADES NA PORTARIA 13.474/2020 DA SECRETARIA ESPECIAL DA FAZENDA, QUE REMANEJOU CERCA DE R$ 84 MILHÕES DO PROGRAMA BOLSA FAMÍLIA A SER TRANSFERIDO PARA REGIÃO NORDESTE PARA A SECRETARIA DE COMUNICAÇÃO INSTITUCIONAL DA PRESIDÊNCIA DA REPÚBLICA. ALEGAÇÃO DE AFRONTA AO "TETO DE GASTOS" E AOS REQUISITOS PARA ABERTURA DE CRÉDITOS EXTRAORDINÁRIOS, BEM COMO DE VÍCIOS DE MOTIVAÇÃO/FINALIDADE. REVOGAÇÃO IMEDIATA DA PORTARIA. PERDA DO OBJETO. ARQUIVAMENTO.

REPRESENTAÇÃO (REPR)

Secretaria de Macroavaliação Governamental (Semag).

Trata-se de representação, com pedido de medida cautelar, formulada pelo Procurador do Ministério Público junto ao TCU Rodrigo Medeiros de Lima, acerca de supostas irregularidades na edição da Portaria 13.474, de 2/6/2020, da Secretaria Especial de Fazenda do Ministério da Economia, que remanejou recursos, no valor de R$ 83,9 milhões, do Programa Bolsa Família (PBF) , a serem transferidos para a Região Nordeste, para a Secretaria Especial de Comunicação Social da Presidência da República.
A referida portaria também é objeto de análise em outra representação sob minha relatoria, TC Processo 021.165/2020-3, a qual trago a esta sessão para julgamento em conjunto.
No caso destes autos, o Procurador entende que a portaria conteria, a princípio, as seguintes irregularidades:
3.1. 	afronta ao "teto de gastos" instituído pela Emenda Constitucional 95/2016; 
3.2.	afronta oblíqua aos requisitos constitucionais para abertura de crédito extraordinário; e 
3.3.	vício de motivação/finalidade, considerada a fila de beneficiários aptos ao recebimento do PBF.
Explica que o "espac¿o orc¿amenta¿rio" aberto na dotac¿a¿o do PBF, que possibilitou o remanejamento, decorreria da migrac¿a¿o tempora¿ria de seus beneficia¿rios para o auxi¿lio emergencial criado em decorrência da pandemia pela Lei 13.982/2020 e custeado com fontes provenientes de cre¿dito extraordina¿rio, não submetido ao "teto de gastos" (EC 95/2016) .
Acrescenta que, ao lanc¿ar ma¿o desse "espac¿o" para aumentar as despesas com comunicação institucional, o Poder Executivo teria majorado, de forma indireta, despesas prima¿rias que, obrigatoriamente, deveriam se submeter ao "teto de gastos".
No que se refere à segunda suposta irregularidade, a lógica seria a mesma: ao remanejar os valores excedentes do PBF para despesas com comunicação institucional, o Governo teria se utilizado de crédito extraordinário para arcar com despesas primárias que não atenderiam os requisitos de imprevisibilidade e urgência previstos no art. 167, § 3º, da Constituição Federal, bem como que não pertenceriam ao contexto de calamidade pública.
Por fim, quanto ao vício de motivação/finalidade, o Procurador destaca o paradoxo existente entre a abertura de crédito extraordinário de cerca de R$ 3 bilhões para o PBF, por meio da MP 929, de 25/3/2020, e, posteriormente, o remanejamento de cerca de R$ 84 milhões para despesas com comunicação institucional, não sendo concebível que "ao PBF faltem e sobrem recursos ao mesmo tempo".
Além disso, menciona o fato de haver em torno de 433 mil fami¿lias em fila de espera, por mais de 45 dias, pela liberac¿a¿o dos recursos do programa, concentradas na regia¿o Nordeste, não sendo admissi¿vel "a negativa a¿ concessa¿o de novos benefi¿cios a¿queles que cumprem os requisitos legais pela eventual decisa¿o poli¿tica de subfinanciar o programa, especialmente se efetivada pelo cancelamento de dotac¿o¿es lastreadas em recursos financeiros ja¿ reservados para tanto na lei orc¿amenta¿ria". 
Diante da situação, o membro do Parquet requer que seja adotada medida cautelar para suspender os efeitos da Portaria ME/SEF 13.474/2020, e determinada, igualmente em tutela de urgência antecipada, que a União se abstenha de transpor recursos do PBF para o custeio de despesas primárias não diretamente relacionadas ao enfrentamento da pandemia, "a fim de evitar o direcionamento, direto ou transverso, de créditos orçamentários extraordinários (extra-teto) para a expansão de despesas primárias, ao arrepio da EC 95/2016 e com potencial lesão reflexa ao art. 167, § 3º, da Constituição e aos inafastáveis requisitos formadores do ato administrativo". 
Solicita, ainda, caso confirmadas as irregularidades, "o provimento da representação, com vistas à confirmação das medidas satisfativas antecipatórias (pedidos cautelares) ". 
Ao analisar os autos, a Secretaria de Macroavaliação Governamental (Semag) informa que a portaria foi revogada antes de produzir efeitos, por meio da Portaria ME/SEF 13.866, de 9/6/2020. Assim, o processo teria perdido o objeto e, consequentemente, o pedido cautelar deveria ser indeferido.
Por outro lado, a Secretaria julga que as possi¿veis irregularidades apontadas necessitam ser mais bem analisadas, por acenarem para riscos que devem ser devidamente tratados por esta Corte, no exerci¿cio de seu papel de guardia¿ da responsabilidade fiscal. 
Explica que o remanejamento de recursos, per se e sob um ponto de vista estritamente formal, não conteria uma irregularidade, no entanto, não estaria alinhado ao espírito do "teto de gastos", representando risco de descumprimento transverso de normas e princípios que contribuem para a sustentabilidade fiscal. 
Desenvolve, esclarecendo que "a principal finalidade da EC 95/2016 é estabelecer limites para o crescimento descomedido das despesas prima¿rias, de modo a propiciar o seu alinhamento a uma trajeto¿ria de reequili¿brio fiscal e de sustentabilidade da di¿vida pu¿blica". No entanto, "o uso de medidas artificiosas para garantir o cumprimento formal dos limites, mas que, na pra¿tica, resultam em aumento de despesas prima¿rias ao largo da regra, contraria o espi¿rito do 'Teto de Gastos' e abala a sua credibilidade como a¿ncora da responsabilidade fiscal". 
Assim, considerando, ainda, o risco de que medidas semelhantes possam ser amplamente adotadas durante a calamidade pu¿blica, caberia ouvir o Ministério da Economia sobre a questão tratada na representação.
Ademais, a unidade instrutora considera ser necessário que o Ministério da Economia esclareça a contradição atinente a¿ realizac¿a¿o de cre¿dito extraordina¿rio da ordem de R$ 3,037 bilho¿es em favor do PBF por meio da MP 929, de 25/3/2020, uma vez que a necessidade de ampliac¿a¿o da despesa por medida excepcional na¿o se mostrava, a princi¿pio, coerente com a reduc¿a¿o da despesa informada no "Relato¿rio de Avaliac¿a¿o de Receitas e Despesas Prima¿rias - 2º Bimestre de 2020". 
Por fim, quanto ao vício de motivação/finalidade, registra que o ponto seria objeto do TC Processo 021.165/2020-3, bem como tangenciaria o que está sendo examinado no TC Processo 005.998/2020-4, propondo que cópias da peça 1 e da instrução sejam juntadas aos referidos processos, como subsídios às respectivas análises.
Assim, em resumo, a unidade propõe:
18.1.	conhecer a representação; 
18.2.	indeferir o pedido de cautelar, por perda do objeto; 
18.3.	promover a oitiva do Ministe¿rio da Economia para que se manifeste, no prazo de 15 (quinze) dias, sobre fatos e riscos relacionados a¿s possi¿veis irregularidades tratadas na representac¿a¿o e esclarec¿a, em especial, os seguintes pontos: 
18.3.1.	abertura do cre¿dito extraordina¿rio objeto da MP 929, de 25/3/2020, uma vez que a necessidade de ampliac¿a¿o da despesa por medida excepcional na¿o se mostra, a princi¿pio, coerente com a reduc¿a¿o da despesa informada no "Relato¿rio de Avaliac¿a¿o de Receitas e Despesas Prima¿rias - 2º Bimestre de 2020"; 
18.3.2.	eventuais dificuldades associadas a¿ provide¿ncia pleiteada pelo representante no sentindo de que a Unia¿o se abstenha de remanejar recursos do Programa Bolsa Fami¿lia, ainda que sobressalentes, para custeio de despesas prima¿rias na¿o diretamente relacionadas ao enfrentamento da pandemia. 
Acolho, parcialmente, a proposta acima alvitrada, incorporando os seus fundamentos às minhas razões de decidir, no que não contrariar este voto.
De fato, com a revogação da portaria, a representação em relevo perdeu seu objeto, não havendo mais o interesse em adotar a medida acautelatória.
Além disso, diferentemente do que propõe a unidade instrutora, não vislumbro a necessidade de prosseguir com o feito para tratar de riscos acerca de irregularidades que não chegaram a se concretizar na prática.
Aplica-se subsidiariamente ao caso, nos termos do art. 298 do Regimento Interno do TCU, o que dispõe o art. 485, VI, do Código de Processo Civil, ou seja, que o processo deve ser arquivado sem julgamento de mérito quando verificada a ausência de interesse processual.
Anoto que a revogação do ato pela Secretaria Especial da Fazenda foi quase que imediata à edição da portaria, evitando que ela produzisse qualquer efeito.
No meu entender, tal atitude do gestor, de pronto reconhecimento do equívoco e rápida correção, deve ser valorizada e incentivada por esta Corte, não havendo motivo para que se continue examinando outras situações, relacionadas a riscos, nos autos de representação, processo com o fito específico de apurar irregularidades ou ilegalidades.
Entendo a preocupação da Semag com a adoção de artifícios que tendem a burlar, de forma indireta, instrumentos que contribuam para a higidez das contas públicas, como é o caso do "teto dos gastos". Comungo da mesma inquietação, como deixei claro quando relatei a Prestação de Contas do Presidente da República relativa a 2019. Todavia, reputo que tais riscos devem ser abordados em outro tipo de processo, e não em uma representação que perdeu o objeto.
Sobre esse ponto, fui informado que o Ministério da Economia pretende ingressar com uma consulta para que as questões levantadas pela Secretaria de Macroavaliação Governamental possam ser tratadas em tese, o que acredito ser mais adequado.
Diante do exposto, voto por que o Tribunal adote o Acórdão que ora submeto à deliberação deste Colegiado.
TCU, Sala das Sessões Ministro Luciano Brandão Alves de Souza, em 24 de junho de 2020.
Ministro BRUNO DANTAS 
Relator